【裁判字號】    90,簡上,103
【裁判日期】    900720
【裁判案由】    債務人異議之訴
【裁判全文】
臺灣高雄地方法院民事判決  九十年度簡上字第一○三號
    上  訴  人  丙○○
    送達代收人  黃錫耀律師
    被上訴人    戊○○
    被上訴人    丁○○
                甲○○
    訴訟代理人  乙○○
右當事人間債務人異議之訴事件，上訴人對於中華民國九十年一月二日本院八十九年
度岡簡字第四二四號第一審判決提起上訴，本院判決如左：
    主  文
上訴駁回。
第二審訴訟費用由上訴人負擔。
    事    實
甲、上訴人方面：
一、聲明：（一）原判決廢棄。（二）鈞院八十八年執字第一二六號分割共有物強制
    執行事件，就坐落高雄縣岡山鎮○○段二六六地號上之上訴人所搭蓋貨櫃木造房
    屋壹棟所為拆除之強制執行程序，應予撤銷。
二、陳述：除與原審判決書所載者相同茲予引用外，補稱：
（一）按該坐落高雄縣岡山鎮○○段二六六地號之土地，原係由被上訴人丁○○等四
      人與訴外人楊永聰共五人所保持共有，乃進而以該五人為債權人名義聲請強制
      執行要求上訴人於拆除坐落於該土地上之貨櫃房屋後，將該土地點交與共有人
      全體，惟原屬共有人之楊永聰業已將所屬共有部分讓售移轉予上訴人，並具狀
      撤回其點交執行之聲請，因本件系爭土地既係由屬已為共有人之上訴人所占用
      ，且原執行事件之部分聲請人又業已撤回點交執行之聲請，加以上訴人之應有
      部分業逾貨櫃木造房屋所占之面積，此情形應已符強制執行法第十四條第一項
      之規定，則本件自非仍可依強制執行法第一百三十一條第一項規定續為執行，
      足見原審所為仍准予續行執行，而未撤銷原執行程序之認事用法即有未洽。
（二）查民法第八百十八條、第八百二十條第一項規定：「各共有人，按其應有部分
      ，對於共有物之全部，有使用、收益之權」、「共有物，除契約另有訂定外，
      由共有人共同管理之。」依上開規定雖知共有土地如何具體分管使用，應由各
      共有人依協議為之，倘上訴人確有未徵得他共有人即被上訴人等之同意而使用
      上開二六六號土地，致認有侵害他共有人之權利，此時被上訴人等乃應依民法
      物權編相關規定訴請救濟，亦非即得援引強制執行法第一百三十一條第一項規
      定續為執行。
（三）退步言，縱認本件無具強制執行法第十四條第一項之情形，茲審酌上訴人既已
      購買取得貨櫃屋所占位置面積之應有部分而為共有人之一，加以該貨櫃房屋及
      其內所堆置物品甚為繁雜，且多屬陳舊易損之物，如現強行搬遷，勢將造成上
      訴人之重大不便與經濟上之重大損失；再者，兩造間乃叔侄關係，而上訴人亦
      願與各被上訴人誠意協商解決，並無將二六六地號土地全部予以獨自占用之意
      ，況倘各共有人就該共有土地應如何管理使用未能達成協議，亦致各共有人均
      不能使用該土地，無非使全體共有人受損害，又參酌民法第一百四十八條：「
      權利之行使，不得違反公共利益，或以損害他人為主要目的」、「行使權利、
      履行義務，應依誠實信用方法。」意旨，均足見為圓滿解決此事件，應由兩造
      基於誠意為協商並以分管、分割、交換土地或承租等方式資為解決，而非一味
      依強制執行程序作為解決之道。
（四）綜上所述，本件既已變更而屬共有人間就共有物應如何使用之爭議，且原點交
      執行之聲請人亦有部分撤回執行之聲請，應已符合強制執行法第十四條第一項
      規定之要件，自不得再依強制執行法第一百三十一條第一項規定而續為執行；
      另審酌兩造間倘能本諸誠意而達成就該共有土地為分割、分管、交換土地或承
      租等方式協商，其將是本件最圓滿之解決方式。
三、證據：援用原審之立證方法。
乙、被上訴人方面：
一、聲明：如主文所示。
二、陳述：除與原判決記載相同者，茲引用之外，補稱：
（一）坐落高雄縣岡山鎮○○段二六六、二六七、二六九、二七０地號土地等四筆，
      原屬兩造共有，經被上訴人訴請鈞院准予合併分割判決，成功段二六六地號分
      歸被上訴人等五人，並繼續保持共有，但系爭土地上有上訴人所搭蓋貨櫃木造
      房屋一棟，被上訴人等乃依民事分割共有物判決，聲請強制執行，頃經鈞院八
      十八年執字第一二六號民事執行命令，飭命上訴人自動履行拆除，但上訴人始
      終未依上揭執行命令自動拆除。復經鈞院八十九年五月二十二日命岡山地政事
      務所到現場鑑界，查明上訴人在該地段所搭蓋貨櫃木造房屋一棟、噴水池、栽
      種花樹等設施，將該地段面積全部占用屬實。
（二）嗣鈞院八十九年七月十一日強制拆除房屋，俾交還被上訴人土地，詎上訴人為
      免去貨櫃木造房屋被拆除，探知原共有人楊永聰因賭欠債，未依土地法第三十
      四條之一第四項之規定，旋與楊永聰簽定買賣契約書，未查詢共有人有無以同
      一價格先承購之意願，即匆匆將其應有部分出售讓與上訴人，被上訴人等殊難
      同意，該買賣難謂與法無違。
（三）依民法第八百十八條後段，非謂共有人對共有物之全部或任何一部分，均有自
      由使用收益之權利，如共有人不顧他共有人之利益，而就共有物之全部或一部
      分任意使用收益，即屬侵害他共有人之權利。
（四）上訴人於八十一年初購買報廢貨櫃乙台，放置於系爭土地上，而后改造為木造
      房屋一棟，以不合法，掩蓋合法，逃漏房屋稅，應予依法拆除。
三、證據：援用原審所提出之證據。
丙、本院依職權調閱本院八十八年度執字第一二六號民事執行卷宗。
    理      由
一、上訴人起訴主張：其與被上訴人等原為高雄縣岡山鎮○○段二六六、二六七、二
    六九、二七０地號土地之共有人，經法院裁判分割，將坐落上開二六六地號判歸
    被上訴人與楊永聰等五人保持共有，而其所搭蓋貨櫃木造房屋乙棟部分坐落上開
    二六六號土地上，上開土地之共有人向法院聲請將上開房屋拆除，其為免前述房
    屋被拆除，遂於八十九年六月二十一日向其中之共有人之一楊永聰，購買楊永聰
    所有坐落同地段二六六地號，面積０點０二六八公頃，持分五五四分之一一０之
    所有權，其面積已超過上開木造房屋面積，因此本案已無執行之必要，爰依民法
    第八百十八條、強制執行法第十四條第一項之規定，提起本件債務人異議之訴，
    請求撤銷本院八十八年度執字第一二六號強制執行事件就坐落高雄縣岡山鎮○○
    段二六六地號上之上訴人所搭蓋貨櫃木造房屋壹棟所為拆除之強制執行程序，應
    予撤銷等語。被上訴人則以：楊永聰出賣系爭土地之應有部分予上訴人，並未依
    土地法第三十四條之一之規定通知共有人（被上訴人），顯然違法，上訴人仍屬
    無權占有；再者，共有人對於共有物之特定部分使用收益，仍須徵得其他共有人
    全體同意，上訴人未徵得全體共有人之同意，亦屬侵害共有人之權利等情，資為
    抗辯。
二、按關於繼承財產或共有物分割之裁判，執行法院得將各繼承人或共有人分得部分
    點交之，強制執行法第一百三十一條第一項前段定有明文。經查，坐落高雄縣岡
    山鎮○○段二六六、二六七、二六九、二七０地號土地等四筆，原屬兩造共有，
    經被上訴人訴請本院准予合併分割判決，成功段二六六地號分歸被上訴與楊永聰
    等五人，並繼續保持共有，此有本院八十三年度重訴字第二七九號、台灣高等法
    院高雄分院八十四重上字第一０五號民事判決在卷可稽，但系爭土地上有上訴人
    所搭蓋貨櫃木造房屋一棟，被上訴人等乃依上開民事分割共有物判決，聲請強制
    執行，經本院八十八年執字第一二六號民事執行命令，飭命上訴人自動履行拆除
    ，而上訴人始終未依上揭執行命令自動拆除。復經本院民事執行處八十九年五月
    二十二日命岡山地政事務所到現場鑑界，查明上訴人在該地段所搭蓋貨櫃木造房
    屋一棟、噴水池、栽種花樹等設施，將該地段面積大部份占用屬實，有勘驗筆錄
    在卷可憑。故被上訴人等依上開民事分割共有物判決，聲請強制執行，要求上訴
    人拆除系爭土地上之地上物，將系爭土地返還共有人全體，自屬正當、合法之權
    利行使。
三、次按執行名義成立後，如有消滅或妨礙債權人請求之事由發生，債務人得於強制
    執行程序終結前，向執行法院對債權人提起異議之訴，強制執行法第十四條第一
    項前段固定有明文。而本件所應審究者，乃上訴人主張系爭土地共有人楊永聰將
    所屬共有部分於執行之際，讓售移轉予上訴人，楊永聰並具狀撤回其點交執行之
    聲請，此情形是否符合強制執行法第十四條第一項之規定，致被上訴人等無法依
    強制執行法第一百三十一條第一項前段規定續為執行？查上訴人主張此部分之事
    實，固據其提出契約書、土地登記謄本、撤回狀各一份為證，被上訴人亦不爭執
    ，可堪信為真實（被上訴人雖抗辯原共有人楊永聰未依土地法第三十四條之一第
    四項之規定，詢問被上訴人有無以同一價格優先承購之意願，即將其應有部分出
    售讓與上訴人，難謂適法，惟此係另一法律問題，與本件之爭點無關，茲不在此
    贅論），惟本院認此情形並不符合強制執行法第十四條第一項之規定，被上訴人
    仍得依前揭分割共有物判決續為執行，理由如下：
（一）民法第八百十八條雖規定：各共有人按其應有部分，對於共有物之全部有使用
      收益之權，惟共有人對共有物之特定部分使用收益，仍須徵得他共有人全體之
      同意，非謂共有人得對共有物之全部或任何一部有自由使用收益之權益，如共
      有人不顧他共有之利益，而就共有物之全部或一部任意使用收益，即屬侵害他
      共有人權益，最高法院六十二年台上字第一八０三號著有判例。本件上訴人未
      徵得其他共有人全體之同意，而對系爭土地使用收益，亦屬侵害共有人（被上
      訴人）之權利。
（二）共有物如係以裁判分割時，因法院所為之判決係形成判決，故於判決確定時即
      生分割效力，各共有人不待登記或交付即取得分得部分之所有權，此際，共有
      關係亦同時消滅。又裁判上分割，當事人僅求為分割之裁判，而未為分得部分
      應行交付之聲明，故法院未於主文內為應將分得部分交付之諭知時，分得部分
      共有物之當事人可否執行此項判決聲請執行點交？此在強制執行法第一三一條
      修正前不無爭議，惟該條第一項現已修正為關於繼承財產或共有物分割之裁判
      ，執行法院得將各繼承人或共有人分得部分點交之，其應以金錢補償者，並得
      對於補償義務人之財產執行，此乃因分割判決，雖僅載明各共有人分得之部分
      ，而未為交付管業之宣示，但其內容實含有互為交付之意義，故當事人得依上
      開強制執行法之規定請求點交，惟原告如以一訴請求分割共有物同時請求交付
      ，對交付部分仍不應駁回。是則分得部分之土地，如有他共有人之房屋或其他
      設置時，該分得部分之當事人，亦得請求強制執行拆除，以便將分得部分之土
      地交付管業（院解字三五八三號、最高法院四十四年台抗字第六號判例參照）
      。
（三）本件糾紛，其特殊點在於前揭分割判決就系爭土地仍保持被上訴人與楊永聰五
      人共有，今是否因共有人之一的楊永聰變易其共有人之地位，撤回其執行之聲
      請，即造成其他共有人即被上訴人等不得依原分割判決續為執行？經查，強制
      執行法第一百三十一條第一項前段關於共有物分割之裁判，執行法院得將各共
      有人分得部分點交之，此種點交之執行，通說認縱原分割判決無互為交付之宣
      示，各共有人仍得依本條第一項實施點交之執行，且依該條文並未限制若分割
      之土地仍保持數人共有時，必須全體共有人聲請始得請求點交；故該條規定之
      點交執行，若為保持數人共有之分割土地，自應回歸民法物權編規定之共有之
      外部關係（對外效力），即參酌民法第八百二十一條之規定：各共有人對於第
      三人，得就共有物之全部為本於所有權之請求。但回復共有物之請求，僅得為
      共有人全體之利益為之。各共有人對於第三人，既得就共有物之全部，為本於
      所有權之請求，是此為各共有人之權利，各共有人均得單獨行使此項權利（最
      高法院三十八年台上字第六二號判例可資參照），至其他共有人意思如何，均
      非所問，縱令他共有人有反對之表示，仍得行使之。今系爭土地共有人雖有更
      動，原共有人楊永聰聲請撤回執行，然參諸上開條文意旨，同為共有人之被上
      訴人等四人，仍得基於所有權人之地位，為共有人全體之利益，依前揭分割判
      決，請求強制執行拆除上訴人所設置之地上物，以便將分得部分之土地交付全
      體共有人管業。是上訴人縱已事後成為系爭土地之共有人之一，惟此事由亦非
      強制執行法第十四條第一項所謂「消滅或妨礙債權人請求之事由」，則上訴人
      之抗辯，即非可採。
（四）綜上所述，本件點交之強制執行，並不因上訴人取得系爭土地五五四分之一一
      ０應有部分，或原共有人楊永聰撤回其強制執行之聲請，而有所影響，被上訴
      人仍得本於為共有人全體之利益，請求回復共有物，續行本件之強制執行。是
      上訴人提起本件債務人異議之訴，請求撤銷本院八十八年度執字第一二六號強
      制執行事件程序，為無理由，應予駁回。原審為上訴人敗訴之判決，於法並無
      違誤，上訴意旨指摘原判決不當，求予廢棄改判，為無理由，應予駁回其上訴
      。
五、結論：本件上訴為無理由，依民事訴訟法第四百三十六條之一第三項、第四百四
    十九條第一項、第七十八條，判決如主文。
中      華      民      國    九十      年      七      月      二十    日
                              臺灣高雄地方法院民事第六庭
~B審判長法官  楊富強
~B法      官  陳怡雯
~B法      官  陳建中
右為正本係照原本作成。
本判決不得上訴。
中      華      民      國    九十      年      七      月      二十    日
~B法院書記官  蔡文現


司法院資訊處製作；財團法人民間司法改革基金會備份。
